臺灣高雄地方法院民事判決　　　　　　 100年度訴字第1471號
原　　　告　祭祀公業邱二世嘗（邱夢龍嘗）
法定代理人　邱逢興
訴訟代理人　曾劍虹律師
被　　　告　邱雙明
訴訟代理人　邱佩芳律師
　　　　　　賴玉山律師
上列當事人間損害賠償事件，本院於民國100 年11月11日言詞辯
論終結，判決如下：
  主  文
被告應給付原告新臺幣伍佰捌拾陸萬玖仟捌佰捌拾捌元，及自民
國一百年三月三十一日起至清償日止，按年息百分之五計算之利
息。
訴訟費用由被告負擔。
本判決於原告以新臺幣壹佰玖拾陸萬元為被告預供擔保後得假執
行。
  事實及理由
一、訴狀送達後，原告不得將原訴變更或追加他訴。但請求之基
    礎事實同一者、擴張或減縮應受判決事項之聲明者、不甚礙
    被告防禦及訴訟之終結者，不在此限。民事訴訟法第255 條
    第1 項第2 、3 、7 款分別定有明文。本件原告原依民法第
    184 條第1 項、第213 條之規定起訴請求被告給付新臺幣（
    下同）580 萬元及其法定利息，嗣於民國100 年7 月28日本
    院召開協商庭前即已具狀追加不當得利請求權，並擴張聲明
    為請求被告給付5,869,888 元及其法定利息，核其所為符合
    前開規定，應予准許。
二、原告主張：原告所有坐落於高雄市○○區○○段2125、2129
    地號土地（下合稱系爭土地），前遭訴外人邱國源於82年8
    月30日冒名不法出售予被告，經本院以87年度重訴字第519
    號民事確定判決判令被告應塗銷系爭土地之所有權登記回復
    為原告所有在案。惟系爭土地於上開訴訟進行中遭被告債權
    人即訴外人中國農民銀行（嗣經合作金庫銀行合併）聲請本
    院進行強制執行程序拍賣取償，並由訴外人林駿樑於100 年
    3 月8 日以5,869,888 萬元拍定取得系爭2129地號土地所有
    權，致系爭2129地號土地未能順利回復登記為原告所有，並
    使原告受有相當於上開拍賣金額之損失，系爭2125地號土地
    嗣亦以3,175,000 元價格遭拍定，然因求償可能性之考量，
    原告暫僅就系爭2129地號土地提出請求，爰依民法第179 條
    或同法第184 條第1 項之規定擇一請求為勝訴判決。並聲明
    ：被告應給付原告5,869,888 元，及自100 年3 月31日起至
    清償日止，按年息5%計算之利息；並願供擔保請准宣告假執
    行。
三、被告則以：本院87年度重訴字第519 號塗銷所有權移轉登記
    之民事確定判決，早於93年間即經最高法院判決確定，原告
    怠於辦理移轉登記程序，致系爭2129地號土地遭被告債權人
    中國農民銀行聲請強制執行程序拍賣，該結果應由原告自行
    負責。且系爭2129地號土地乃由林駿樑拍定，被告並無任何
    侵害原告權利之行為，自無侵權行為可言。另上開塗銷所有
    權移轉登記訴訟係因原告認與前任管理人邱國源間並無委任
    關係，進而主張邱國源出賣系爭土地予被告之買賣關係不存
    在，倘原告確係受有損害，亦係因邱國源出售行為所致，被
    告並無與邱國源有共同詐欺之侵權行為，原告縱因此受損，
    亦應向邱國源請求損害賠償。況被告當初已支付系爭土地之
    買賣價金7,047,000 元，該價金並存入原告之帳戶，而依派
    下各房持分比例分配予各房代表領款，其餘則用於祭祀公業
    之雜項開銷及祭祀活動等費用，並償還原告向美濃鎮農會貸
    款之500 萬元，若認邱國源無權出賣系爭土地，則原告受領
    上開價金亦屬無法律上原因受有利益，原告應將買賣價金返
    還被告，今原告既未返還價金，自未受有損失。縱認被告需
    負損害賠償責任，被告亦得代位邱國源向原告請求返還價金
    並以之與原告請求之金額抵銷。又原告亦於另案（台灣高等
    法院高雄分院100 年度重上字第6 號）對邱國源主張抵銷，
    原告就同一案件再向被告請求賠償，有重複請求之虞等語為
    辯。並聲明：駁回原告之訴。
四、兩造不爭執之事項：
  (一)被告於82年8 月30日以7,047,000 元之對價，向邱國源購買
    原告名下所有之系爭土地，並於83年9 月辦畢所有權移轉登
    記。
  (二)台灣高等法院高雄分院84年度上更（三）字第16號判決確認
    邱國源與原告即祭祀公業邱二世嘗間委任關係不存在，經最
    高法院以85年度台上字第1100號判決駁回邱國源上訴後確定
    在案。
  (三)原告於87年間以邱國源自始非其管理人，無權代表或代理其
    處分系爭土地，邱國源與被告簽訂系爭土地之買賣契約（下
    稱系爭買賣契約）時，未經原告全體派下員過半數之同意，
    對其不發生效力為由，訴請被告塗銷系爭土地所有權移轉登
    記，經本院以87年度重訴字第519 號判決原告勝訴、台灣高
    等法院高雄分院以89年度重上字第14號駁回被告上訴、最高
    法院93年度台上字第1109號判決駁回被告上訴確定在案。
  (四)系爭2129地號土地業經被告債權人聲請本院以99年度司執字
    第87131 號強制執行，於100 年3 月8 日以5,869,888 元拍
    定予第三人林駿樑，並經本院於100 年5 月16日核發權利移
    轉證書在案。
五、本院得心證之理由：
  (一)原告請求被告給付5,869,888元有無理由？
  1.按除別有規定外，確定之終局判決就經裁判之訴訟標的，有
    既判力。民事訴訟法第400 條第1 項定有明文。無法律上之
    原因而受利益，致他人受損害者，應返還其利益。雖有法律
    上之原因，而其後已不存在者，亦同。民法第179 條亦有明
    文。又不當得利之受領人，依其利益之性質或其他情形不能
    返還者，依民法第181 條但書之規定，固應償還其價額，惟
    受領人因將原物出賣而不能返還者，其所受之利益既僅為賣
    得之價金，即應以賣得之價金為其應償還之價額。最高法院
    30年上字第40號著有判例要旨可參。
  2.查原告於87年間以邱國源自始非其管理人，無權代表或代理
    其處分系爭土地，邱國源與被告簽訂系爭買賣契約時，未經
    原告全體派下員過半數之同意，對其不發生效力為由，訴請
    被告塗銷系爭土地所有權移轉登記，經本院以87年度重訴字
    第519 號判決原告勝訴、台灣高等法院高雄分院以89年度重
    上字第14號駁回被告上訴、最高法院93年度台上字第1109號
    判決駁回被告上訴確定在案，已如前述。系爭土地之買賣契
    約既經前開民事確定判決認定係因邱國源無權代表或代理所
    為而對原告不生效力，本院自不得就此再做不同之認定。則
    被告原據以取得系爭土地所有權登記之買賣契約既因邱國源
    之無權代理而對原告不生效力，被告享有系爭土地所有權登
    記之利益即屬無法律上之原因，而系爭2129地號土地嗣經被
    告債權人聲請本院以99年度司執字第87131 號強制執行，於
    100 年3 月8 日以5,869,888 元拍定予第三人林駿樑，並經
    本院於100 年5 月16日核發權利移轉證書，所得款項用以清
    償被告所積欠之債務，此經本院調閱99年度司執字第87131
    號案卷核閱無訛。又法院之拍賣具私法上買賣之性質，揆諸
    前揭說明，被告因已將原物出賣不能返還，其所受之利益應
    以賣得之價金為其應償還之價額，故被告於此應返還之不當
    得利數額應為拍定價額5,869,888 元。
  3.被告固辯稱其已支付系爭土地之買賣價金給原告，縱系爭買
    賣契約無效，然原告未返還價金，亦未受有損失云云。惟：
    無代理權人以代理人之名義所為之法律行為，非經本人承認
    ，對於本人不生效力，民法第170 條第1 項定有明文。邱國
    源並非原告之合法管理人，且係無權代理而與被告簽立系爭
    買賣契約，是系爭買賣契約對原告自始即不生效力，已如前
    述。而邱國源於本院98年度重訴字第53號返還不當得利事件
    審理中結證稱：買賣土地之所有價金部分存入美濃鎮農會，
    部份在旗山信用合作社，當時伊是管理人，所以由伊領受，
    美濃農會帳戶是上一任管理人邱淡珍所開立，農會帳戶在74
    年伊擔任管理人時就將印鑑更改，旗山信用合作社是伊等收
    受買賣價金款項後為活用而由伊開立，這二帳戶存摺及印章
    之後並未移交給下一位管理人等語（見該卷99年2 月22日準
    備程序筆錄第4-6 頁）。邱國源並因侵占系爭土地及原告所
    有之其他土地販賣所得部分價款，經台灣高等法院高雄分院
    92年度重上更（四）字第63號刑事判決認定成立業務侵占罪
    刑確定在案，有上開刑事判決書附卷可參。足見以原告為名
    義之金融帳戶當初係為無權之邱國源所掌握使用，則縱被告
    斯時有將買賣價金匯入上開金融帳戶，亦難認對原告已生合
    法代理受領價金之效力。另邱國源縱如上開刑事判決所述已
    將上開帳戶中之買賣價金領出而分配予部分派下員或用於清
    償貸款、祭祀等活動，惟其受領價金之行為既不等同祭祀公
    業所為且不生效力，自不因其曾將受領之價金存入上開為其
    自用之帳戶內，或其曾領出運用於為祭祀公業支出而不屬於
    侵占款項之雜項開支及祭祀活動等費用上，即認原告已受領
    買賣價款。被告辯稱原告領受買賣價款云云，尚非可採。則
    原告既未受領被告給付之買賣價款，並因系爭土地遭被告債
    權人拍賣，而無法請求被告回復系爭土地之登記名義，自受
    有損害。是原告依不當得利之法律關係，請求被告返還5,86
    9,888元，核屬有據。
  (二)原告有無重複求償？
    被告辯稱原告於另案（台灣高等法院高雄分院100 年度重上
    字第6 號）亦以系爭土地遭拍賣受有損失為由對邱國源主張
    抵銷，原告就同一案件再向被告請求損害賠償，有重複請求
    之虞云云，此為原告所否認。而：
  1.按民事訴訟法第400 條第2 項係規定：主張抵銷之請求，其
    成立與否經裁判者，以抵銷之額為限，有既判力。故其成立
    與否未經裁判之抵銷數額，無既判力可言。最高法院93年台
    上字第2241號著有裁判要旨可參。
  2.訴外人李菊香另案請求原告給付不當得利6,881,863 元，經
    本院以98年度重訴字第53號民事判決判令原告應給付邱國源
    1,152,900 元，並由李菊香代位受領，嗣經原告提起上訴，
    並於上訴審備位主張，邱國源若對原告有債權存在，亦以原
    告所有而已遭拍賣之高雄市○○區○○段2140、2146、2125
    、2129地號土地價金抵銷，此案目前由台灣高等法院高雄分
    院100 年度重上字第6 號民事事件審理中，尚未審結，此有
    原告所提出之上開民事判決、上訴理由暨爭點整理狀、準備
    程序筆錄等件在卷可參，並為被告所不爭執。則原告所為之
    抵銷抗辯既尚未經判決確定，自無既判力。況該案一審判決
    原告給付之金額僅為1,152,900 元，縱若上訴審採信李菊香
    主張之6,881,863 元數額，然系爭2125地號土地及上開2146
    地號土地拍定價格分別為3,175,000 元、3,680,800 元（參
    見本院卷第140 、146 頁），再加計尚未拍定之上開2140地
    號土地，原告主張可供抵銷之債權額顯然已超逾該案一審所
    判決或李菊香主張之金額，原告自非不得在本案主張上開抵
    銷後之其他款項，亦即系爭2129地號土地之價款。是被告辯
    稱本件重複請求云云，自非可採。
  (三)被告抵銷抗辯有無理由？
    被告抗辯若認系爭買賣契約對原告不生效力，原告受領買賣
    價金，亦有不當得利。縱認應由邱國源就系爭買賣價款對被
    告負返還之責，而邱國源已將包含系爭土地買賣價款在內之
    價金其中之20,679,173元，用以清償原告之貸款及為祭祀公
    業之雜項開銷及祭祀活動等費用，業據前開92年度重上更（
    四）字第63號刑事判決認定在案，被告自得代位邱國源對原
    告行使不當得利請求權，並與本件抵銷云云。惟：
  1.原告並未受領系爭土地之買賣價款，業如前述，自無受有被
    告所指之不當利益可言。則原告對被告既無不當得利債務存
    在，被告主張抵銷，自屬無據。
  2.次按，民法第334 條所稱之抵銷，係以二人互負債務，而其
    給付種類相同並均屆清償期者為要件，故得供債務人抵銷之
    債權，須為對於自己債權人之債權，而不得以對於他人之債
    權，對於債權人為抵銷。最高法院49年台上字第125 號著有
    判例要旨可參。又債權人代位債務人起訴，求為財產上之給
    付，因債務人之財產為總債權人之共同擔保，故訴求所得應
    直接屬於債務人，即代位起訴之債權人不得以之僅供清償一
    己之債權，如須滿足自己之債權應另經強制執行程序始可，
    債權人雖亦有代受領第三債務人清償之權限，但係指應向債
    務人給付而由債權人代位受領而言，非指債權人直接請求第
    三債務人對自己清償而言，故債權人代位債務人起訴請求給
    付者，須聲明被告（第三債務人）應向債務人為給付之旨，
    並就代位受領為適當之表明，始與代位權行使效果之法理相
    符。最高法院64年台上字第2916號亦著有裁判要旨可參。而
    被告縱得代位邱國源行使對原告之不當得利請求權，揆諸前
    揭說明，此亦係指原告應向債務人即邱國源給付而由債權人
    即被告代位受領而言，非指被告得直接請求原告對自己為清
    償，故兩造間並不具有抵銷適狀，被告以對於邱國源之債權
    ，對於原告主張抵銷，自屬無據。況得行使代位權之債權人
    如有多數，則各債權人均得獨立行使債務人之權利，惟如已
    有債權人行使代位權，則他債權人即不得復就債務人之同一
    權利，再為代位行使（孫森焱著民法債編總論下冊第625 、
    626 頁）。而李菊香已於另案（本院98年度重訴字第53號、
    台灣高等法院高雄分院100 年度重上字第6 號）主張代位行
    使債務人即邱國源對原告之不當得利請求權，已如前述。被
    告自不得於此再重複行使代位權。是被告上開抵銷抗辯並無
    理由。
六、綜上所述，系爭買賣契約因邱國源無權代理而對原告不生效
    力，被告享有系爭2129地號土地所有權登記利益為無法律上
    之原因，而系爭2129地號土地嗣遭被告債權人拍定取償，已
    不能返還，被告所受之利益應以賣得之價金5,869,888 元為
    其應償還之價額。又被告對原告並無不當得利債權存在，被
    告亦不得以其代位邱國源之債權與原告主張抵銷。從而，原
    告依據不當得利之法律關係，請求被告給付5,869,888 元，
    及自被告收受支付命令之翌日即100 年3 月31日起至清償日
    止，按年息5%計算之利息，為有理由，應予准許。
七、本件原告陳明願供擔保請准為假執行之宣告，經核並無不合
    ，爰酌定相當之擔保金額准許之。
八、本件為判決之基礎已臻明確，兩造其餘之陳述及所提其他證
    據，經本院斟酌後，認為均於判決之結果無影響，亦與本案
    之爭點無涉，自無庸逐一論述，併此敘明。
九、據上論結：本件原告之訴為有理由，合依民事訴訟法第78條
    、第390 條第2 項，判決如主文。
中    華    民    國   100    年    11    月    30    日
                  民事第五庭法  官  郭宜芳
以上正本係照原本作成。
如對本判決上訴，須於判決送達後20日內向本院提出上訴狀。如
委任律師提起上訴者，應一併繳納上訴審裁判費。
中    華    民    國   100    年    11    月    30    日
                             書記官  何秀玲